台灣高等法院高雄分院民事判決　九十一年度勞上易字第一號
　上　訴　人　丙○○
　被上訴人　　高雄日立電子股份有限公司
　法定代理人　甲○○○
　訴訟代理人　乙○○
右當事人間請求給付工資等事件，上訴人對於中華民國九十年十二月四日臺灣高雄地
方法院九十年度勞訴字第三七號第一審判決提起上訴，本院判決如左：
    主　    文
上訴及假執行之聲請均駁回。
第二審訴訟費用由上訴人負擔。
    事實及理由
一、本件上訴人主張：其自六十五年四月十七日起在被上訴人公司擔任製作課課長，
    經歷總務課長、庶務課長及管理師等職，於任滿二十五年申請自願退休，迄至九
    十年六月一日正式生效離職止，於被上訴人公司服務工作年資共計二十五年一個
    月又十五日。於八十九年度享有特別休假二十九日，惟因工作繁忙，無法排休，
    依勞動基準法施行細則第二十四條第三款規定及被上訴人公司八十九年七月一日
    頒訂「員工工作規則」第五十條有關特別休假之清算規定，被上訴人應於九十年
    四月三十日清算，並應在隔（五）月十日於薪資中一併發給不休假工資共計新台
    幣（下同）八萬七千三百七十七元（即月薪90390ｘ29/30=87377），被上訴人未
    發給，因而影響上訴人退休請領退休金之平均工資計算，是上訴人之退休金基數
    應以勞動基準法實施前後分別二段計算：勞動基準法實施前（七十三年七月三
　　十一日以前）共八年三個月，十六個基數（8ｘ2=16）， 退休前三個月之平均工
　　資為十一萬九千五百一十六元〔 （90390元+177767元+90390元）÷3＝119516元
　　〕，以此乘以十六個基數，合計為一百九十一萬二千二百五十六元。勞動基準
　　法實施後（七十三年八月一日以後）共十六年十個月，二十四個基數〔（7ｘ2）
　　+ (10ｘ1)＝24〕，退休前六個月之平均工資為十萬四千九百五十三元〔（90390
    元+177767元+90390元+90390元+90390元+90390元）÷6＝104953元〕，以此乘以
    二十四個基數，合計為二百五十一萬八千八百七十二元。綜合前述及，上訴
    人應領之退休金為四百四十三萬一千一百二十八元，被上訴人卻因未將上訴人應
    得特別休假未休假之工資八萬七千三百七十七元計入平均工資計算退休金，致僅
　　給付上訴人退休金三百六十一萬五千六百元，尚有差額八十一萬五千五百二十八
　　元未給付。為此，訴請被上訴人給付上訴人特別休假應休未休工資部分八萬七千
　　三百七十七元，及退休金差額八十一萬五千五百二十八元，及自九十年十一月二
　　十一日起至清償日止，按年息百分之五計算之利息。（原審就特別休假應休未休
　　工資八萬七千三百七十七元及其利息部分，判決上訴人勝訴，就退休金八十一萬
　　五千五百二十八元及其利息部分，判決上訴人敗訴，就判決被上訴人敗訴部分，
　　未據被上訴人上訴，已告確定），茲上訴聲明求為判決：(一)原判決駁回上訴人其
　　餘之訴及該部分假執行之聲請均廢棄。(二)被上訴人應再給付上訴人八十一萬五千
　　五百二十八元，及自民國九十年十一月二十一日起至清償日止，按年息百分之五
　　計算之利息。(三)第一、二審訴訟費用由被上訴人負擔。(四)上訴人願供擔保，請准
　　宣告假執行。
二、被上訴人則以：被上訴人公司於九十年一月及三月分別以電子郵件通知上訴人及
    其他九職等以上員工，明確告知於年度中如尚有未休畢之休假，將發給獎金。上
    訴人於八十九年十月由主管職調任非主管職之管理師，並無特別繁忙工作，其於
    九十年四月以前，未依規定行使特別休假，卻於八十九年度特別休假年度終結即
    九十年四月底之次日，即九十年五月一日起至五月三十一日止，連續請特別休假
    一個月，其蓄意規避使用八十九年度特別休假，圖領超額退休金，用意甚明。且
    自被上訴人公司特別休假管理辦法變更後，被上訴人公司共計有八名幹部退休，
    其退休金計算方式與上訴人之情形相同。又特別休假具有勉勵及恩惠性質，非為
    勞工工作給付之對價，被上訴人公司關於特別休假之休假日期率由勞工自行決定
    ，故關於不休假獎金之給予亦存有不確定性，非屬一經常性給予，非屬工資，不
    能計入平均工資以為計算退休金之標準等語置辯。聲明求為判決駁回上訴人之上
    訴。
三、查，兩造就上訴人自六十五年四月十七日起，受僱於被上訴人公司，迄九十年六
    月一日自請退休止，共計在被上訴人公司服務年資為二十五年一個月十五天。其
    在勞動基準法實施前，按上訴人年資為八年三個月，退休基數為十六；至該法實
    施後，退休基數為二十四。若將退休前二十九天特別休假未休工資八萬七千三百
    七十七元列入平均工資，則退休前三個月之平均工資為十一萬九千五百一十六元
    ，退休前六個月之平均工資為十萬四千九百五十三元，退休金合計為四百四十三
    萬一千一百二十八元；若退休前二十九天特別休假未休工資八萬七千三百七十七
    元不列入平均工資，則退休前三個月及六個月之平均工資均為九萬零三百九十元
    ，退休金合計為三百六十一萬五千六百元，二者相差八十一萬五千五百二十八元
    （即上訴人請求之金額），上訴人退休時係九職等，被上訴人公司曾於九十一年
    一月以電子郵件通知上訴人自行排定休假等事實均不爭執，自堪信為真實。茲爭
    執點在於上訴人退休前之二十九天特別休假未休工資八萬七千三百七十七元是否
    應列入平均工資之內？本院就此爭執點，分述如下：
（一）依勞動基準法第五十五條第二項規定：「前項第一款退休金基數之標準，係指
      核准退休時一個月平均工資。」，至於所謂「工資」、「平均工資」，依同法
      第二條第三款、第四款規定：「三、工資：謂勞工因工作而獲得之報酬：包括
      工資、薪金及按計時、計日、計月、計件以現金或實物等方式給付之獎金、津
      貼及其他任何名義之經常性給與均屬之。四、平均工資：謂計算事由發生之當
      日前六個月內所得『工資』總額除以該期間之總日數所得之金額。．．．」。
      所謂經常性之給付，衹要在一般情形下經常可以領得之給付即屬之。舉凡某種
      給與係屬工作上之報酬，在制度上有經常性者，均得列入平均工資以之計算退
      休金。倘雇主為改善勞工生活而給付非經常性給與；或為其單方之目的，給付
      具有勉勵、恩惠性質之給與，即非為勞工之工作給付之對價，與勞動契約上之
      經常性給與有別，應不得列入工資範圍之內。
（二）勞動基準法第三十八條規定：「勞工在同一雇主或事業單位，繼續工作滿一定
      期間者，每年應依左列規定給予特別休假。一、一年以上三年未滿者七日。二
      、三年以上五年未滿者十日。三、五年以上十年未滿者十四日。四、十年以上
      者，每一年加給一日，加至三十日為止。」，同法第三十九條規定：「第三十
      六條所定之例假、第三十七條所定之休假及第三十八條所定之特別休假，工資
      應由雇主照給。雇主經徵得勞工同意於休假日工作者，工資應加倍發給。因季
      節性關係有趕工必要，經勞工或工會同意照常工作者，亦同。」另勞動基準法
      施行細則第二十四條第二、三款分別規定：「二、特別休假日期應由勞雇雙方
      協商排定之。三、特別休假因年度終結或終止契約而未休者，其應休未休之日
      數，雇主應發給工資。」準此規定，可分二部分說明：（１）就勞動基準法第
      三十八條所定之特別休假而言，該法第三十九條規定所謂「工資應由雇主照給
      」，乃因特別休假既是勞工在同一雇主或同一事業單位，繼續工作滿一定期間
      者，特別給予勞工之休假，以示慰勞之意，則休假期間雖未工作提供勞務，雇
      主仍然應照給工資。且此項工資也係勞工因工作而獲得之報酬，並屬經常性給
      與，是於計算平均工資時，應列入一併計算方為正當。（２）至於第三十九條
      規定所指「雇主經徵得勞工同意於休假日工作者，工資應加倍發給。因季節性
      關係有趕工必要，經勞工或工會同意照常工作者，亦同。」及該法施行細則第
      二十四條第三款規定「其應休未休之日數，雇主應發給工資」，亦即於休假日
      工作者，指除當日工資照給外，應再加發該實際從事工作之特別休假日內應得
      工資數額之謂；如勞工於特別休假期間內已經休假，並未照常工作，便無從領
      取此項加給即不休假獎金，亦即必須係雇主之要求或因季節性關係有趕工必要
      時，經勞工同意於休假日工作，始有不休假獎金之給與，故勞工是否需於特別
      休假日工作，乃屬不確定，故於特別休假日工作所加給之工資即不休假金，
      不能認係經常性給與。是上訴人主張依勞動基準法第三十八條，第三十九條，
      同法施行細則第二十四條第二、三款之規定，特別休假應休未休之工資，係屬
      同法第二條第三款之工資範圍，而非獎金之性質云云，不足採信。
（三）勞動基準法施行細則第十條規定：「本法第二條第三款所稱之其他任何名義之
      經常性給與，係指左列各款以外之給與：一、紅利。二、獎金：指年終獎金、
      競賽獎金、研究發明獎金、特殊功績獎金、久任獎金、節約燃料物料獎金及『
      其他非經常性獎金』。三、春節、端午節、中秋節給與之節金。四、．．．．
      」，而不休假獎金非屬經常性給與，業如前述，即為勞動基準法施行細則第十
      條第二款所稱之「其他非經常性獎金」，自非為勞動基準法第二條第三款所稱
      之「工資」，故於計算平均工資時自不能將不休假金併入工資內。況且，依
      被上訴人公司之員工工作規則第四十九條規定，特別休假之排定，由公司與員
      工共同協商排定，被上訴人公司於九十年一月十七日及九十年三月二十一日分
      別以電子郵件通知上訴人排定特別休假，其內容為：「主旨：（高子）九職等
      （含）以上人員特別休假排定方式以儘量使用為原則。說明：一、．．．．。
      二、未排定部份於個人年度終了未休畢處理原則：（一）特休假有效到期日期
      在一月至六月者，於當年七月金發放時列入考量。（二）特休假有效到期日
      期在七月至十二月者，於翌年一月金發放時列入考量。三、．．．．」。又
      被上訴人公司於九十年一月五日修改（高子）退休金給付暨平均工資核算基準
      第四條平均工資中之第（三）項第二目下之第十點增列「九職等以上月給人員
      年度終結未使用完特別休假，不予買回且不計入平均工資」（見本院卷第七十
      二頁）等情，有被上訴人公司之員工工作規則乙份、（高子）退休金給付暨平
      均工資核算基準影本乙份及電子郵件二份在卷可稽，就上開（高子）退休金給
      付暨平均工資核算基準，將不休假金不計入平均工資部分，依前揭規定，並
      不違反勞動基準法之強制規定，仍屬有效。準此，上訴人係九職等員工，並曾
      收受上開電子郵件之通知，應有上開新修正規定之適用，故上訴人退休前之二
      十九天特別休假未休工資八萬七千三百七十七元自不應列入平均工資，參以，
      該法第三十九條規定於特別休假日不出勤所照給之工資，已得列入平均工資，
      若再就出勤加給之工資即不休假獎金，列入平均工資計算，而特別休假又集中
      於退休前六個月內，將使平均工資膨脹，有失公平。是上訴人主張電子郵件係
      片面聯絡「（高子）九職等（含）以上人員特別休假排定方式聯絡」，被上訴
      人公司並無實施所謂「特別休假管理辦法」，明文規定日後「不再給予特別休
      假工資及特別休假工資不列入平均工資計算給予退休金」，且上開電子郵件係
      片面選擇對象聯絡，未具明確性及有效性，並未修正或廢止被上訴人公司之工
      作規則及（高子）退休金給付暨平均工資核算基準，故仍應依被上訴人公司之
      工作規則第九十六條及「（高子）退休金給付暨平均工資核算基準」，將不休
      假工資（即指不休假金）列入退休金計算之基準云云，不足採之。
（四）至於上訴人另提出經濟部加工出口區管理處勞資爭議調解委員會會議記錄主張
      被上訴人應依該次調解建議：「建請公司依勞動基準法施行細則第二十四條及
      公司工作規則第五十條、第九十六條規定將特別休假工資併入平均工資計算退
      休金」，及援引行政院勞工委員會八十年二月六日台（八十）勞動二字第０一
      七四七號函釋：「勞工因工作而獲得報酬，不論是否屬於經常性，依勞動基準
      法第二條第三款之規定，均係工資。雇主依同法第三十九條發給勞工於特別休
      假日未休而工作之工資，如在計算事由發生之當日前六個月內時，依法自應併
      入平均工資」。惟被上訴人公司之特別休假排定方式係由公司與員工共同協商
      ，就九職等以上之員工自九十年一月起更係由勞工自行擇日安排，已如前述，
      適與上開行政院勞工委員會函文後段：「惟事業單位如採由勞工自行擇日休假
      之方式，則於年度終結雇主發給之應休未休日數工資，係屬勞工全年度未休假
      而工作之報酬，故於計算平均工資時，上開工資究有多少屬於平均工資之計算
      期間內，法無明定，應由勞資雙方自行協商」之情形相同，足見上開函文解釋
      意旨與上訴人主張未必全然相符。不休假金非屬經常性給與，亦非屬勞動基
      準法第二條第三款之「工資」，自不能併入工資內，以計算平均工資，故被上
      訴人公司於九十年一月五日修改（高子）退休金給付暨平均工資核算基準第四
      條平均工資中之第（三）項第二目下之第十點增列「九職等以上月給人員年度
      終結未使用完特別休假，不予買回且不計入平均工資」，並不違反勞動基準法
      之強制規定，仍屬有效，亦如前述。是法院仍得本於獨立之見解審判，不受上
      開行政機關法律見解之拘束，因此，上訴人以前開經濟部加工出口區管理處勞
      資爭議調解委員會會議記錄，及行政院勞工委員會八十年二月六日台（八十）
      勞動二字第０一七四七號函釋，主張上訴人退休前之二十九天特別休假未休工
      資八萬七千三百七十七元是應列入平均工資內云云，亦不足取信。被上訴人辯
      稱：不休假金非屬經常性給付，不能列入平均工資等語，堪予採信。
四、綜上所述，不休假金非屬經常性給與，亦非屬勞動基準法第二條第三款之「工
    資」，自不能併入工資內，以計算平均工資，從而上訴人主張其退休前之二十九
    天特別休假未休工資（不休假金）八萬七千三百七十七元應列入平均工資之內
    ，被上訴人應再給付上訴人退休金八十一萬五千五百二十八元，及自九十年十一
    月二十一日起至清償日止，按年息百分之五計算之利息，為無理由，不應准許。
    其假執行之聲請亦失所附麗，應併予駁回。原審為上訴人敗訴之判決，及駁回其
    假執行之聲請，並無不合。上訴意旨指摘原判決不當，求予廢棄改判，為無理由
    ，應予駁回。
五、本件事證已臻明確，兩造其餘攻擊防禦方法於判決結果不生影響，故不再審酌，
    併此明。
六、據上論結，本件上訴為無理由，依民事訴訟法第四百四十九條第一項、第七十八
    條，判決如主文。
中　　華　　民　　國　　　　九十一　　　年　　　四　 　 月　　 十七　　 日
                                      臺灣高等法院高雄分院民事第三庭
~B1審判長法官　張國彬
~B2　　　法官　徐文祥
~B3　　　法官　鄭月霞
右為正本係照原本作成
不得上訴。
中　　華　　民　　國　　　　九十一　　　年　　　四　　　月　　 十九　 　日
~B法院書記官　楊茱宜
　　　　　　　　　　　　　　　　　　　　　　　　　　　　　　　　　　　　Ｈ
